ACORDAO-COMPLETO-2532966

ACÓRDÃO 1888/2022 ATA 32/2022 - PLENÁRIO

VISTOS, relatados e discutidos estes autos de tomada de contas especial instaurada pela Empresa Brasileira de Correios e Telégrafos em desfavor do Sr. Thiago de Castro Tataia Soares, em razão de desfalque, alcance, desvio ou desaparecimento de dinheiro, bens ou valores públicos, evidenciados pela falta de numerário no Caixa Retaguarda da Agência de Correios AC Dirceu Arcoverde/PI,
ACORDAM os Ministros do Tribunal de Contas da União, reunidos em sessão do Plenário, ante as razões expostas pelo relator, em:
9.1. julgar irregulares, nos termos dos arts. 1º, inciso I, 16, inciso III, alínea "d", da Lei 8.443/1992, c/c os arts. 19 e 23, inciso III, da mesma lei, as contas do responsável Sr. Thiago de Castro Tataia Soares, condenando-o ao pagamento da importância a seguir especificada, atualizada monetariamente e acrescida dos juros de mora, calculada a partir da data discriminada até a data da efetiva quitação do débito, fixando-lhe o prazo de quinze dias, para que comprove, perante o Tribunal, o recolhimento da referida quantia aos cofres do Empresa Brasileira de Correios e Telégrafos (ECT) , nos termos do art. 23, inciso III, alínea "a", da citada lei, c/c o art. 214, inciso III, alínea "a", do Regimento Interno do TCU;
	Data de ocorrência
	Valor histórico (R$) 

	30/10/2017
	140.574,40

9.2. aplicar ao Sr. Thiago de Castro Tataia Soares, a multa prevista no art. 57 da Lei 8.443/1992 c/c o art. 267 do Regimento Interno do TCU, no valor de R$ 185.000,00 (cento e oitenta e cinco mil reais) , fixando-lhe o prazo de quinze dias, a contar da notificação, para que comprove, perante o Tribunal (art. 214, III, alínea "a", do Regimento Interno do TCU) , o recolhimento da dívida aos cofres do Tesouro Nacional, atualizada monetariamente desde a presente data até a do efetivo recolhimento, se paga após o vencimento, na forma da legislação em vigor;
9.3. considerar graves as condutas praticadas pelo Sr. Thiago de Castro Tataia Soares, nos termos do art. 270, § 1º, do Regimento Interno do TCU;
9.4. inabilitar o Sr. Thiago de Castro Tataia Soares para o exercício de cargo em comissão ou função de confiança no âmbito da administração pública por um prazo de 5 (cinco) anos, nos termos do art. 60 da Lei 8.443/1992, c/c arts. 15, inciso I, alínea "i" e 270, do Regimento Interno do TCU;
9.5. autorizar, desde logo, a cobrança judicial das dívidas, caso não atendida a notificação, na forma do disposto no art. 28, inciso II, da Lei 8.443/1992;
9.6. autorizar também, desde logo, se requerido, com fundamento no art. 26, da Lei 8.443, de 1992, c/c o art. 217, §§ 1º e 2º do Regimento Interno do TCU, o parcelamento da (s) dívida (s) em até 36 parcelas mensais, incidindo, sobre cada parcela, corrigida monetariamente, os correspondentes acréscimos legais, fixando-lhe o prazo de quinze dias, a contar do recebimento da notificação, para comprovar, perante o Tribunal, o recolhimento da primeira parcela, e de trinta dias, a contar da parcela anterior, para comprovar os recolhimentos das demais parcelas, devendo incidir, sobre cada valor mensal, atualizado monetariamente, os juros de mora devidos, no caso do débito, na forma prevista na legislação em vigor, alertando o responsável de que a falta de comprovação do recolhimento de qualquer parcela importará o vencimento antecipado do saldo devedor, nos termos do § 2º do art. 217 do Regimento Interno deste Tribunal;
9.7. dar ciência desta deliberação à Procuradoria da República no Estado de Piauí, nos termos do § 3º do art. 16 da Lei 8.443/1992, c/c o § 7º do art. 209 do Regimento Interno do TCU, para adoção das medidas cabíveis; e
9.8. dar ciência desta deliberação à Empresa Brasileira de Correios e Telégrafos (ECT) e ao responsável.

Tomada de contas especial instaurada em razão de desfalque, desvio ou desaparecimento de dinheiro no Caixa Retaguarda da Agência de Correios AC Dirceu Arcoverde/PI.

Empresa Brasileira de Correios e Telégrafos - ECT - AC DIRCEU ARCOVERDE/PI.

3. Interessados/Responsáveis:
3.1. Interessado: Empresa Brasileira de Correios e Telégrafos - ECT (34.028.316/0001-03).
3.2. Responsável: Thiago de Castro Tataia Soares (XXX.905.773-XX).

13.1. Ministros presentes: Bruno Dantas (na Presidência), Walton Alencar Rodrigues, Benjamin Zymler (Relator), Augusto Nardes, Aroldo Cedraz, Vital do Rêgo, Jorge Oliveira e Antonio Anastasia.
13.2. Ministro-Substituto convocado: Augusto Sherman Cavalcanti.
13.3. Ministros-Substitutos presentes: Marcos Bemquerer Costa, André Luís de Carvalho e Weder de Oliveira.

BENJAMIN ZYMLER

Adoto como relatório a instrução elaborada no âmbito da Secretaria de Controle Externo de Tomada de Contas Especial (peça 57) , cuja proposta de encaminhamento contou com a anuência do titular da unidade técnica (peça 59) e do representante do Ministério Público junto ao TCU (peça 60) :
"INTRODUÇÃO
Cuidam os autos de tomada de contas especial instaurada pela Empresa Brasileira de Correios e Telégrafos - ECT, em desfavor de Thiago de Castro Tataia Soares (CPF: XXX.905.773-XX) , em razão de desfalque, alcance, desvio ou desaparecimento de dinheiro, bens ou valores públicos, evidenciados pela falta de numerário no Caixa Retaguarda da Agência de Correios AC Dirceu Arcoverde/PI.
HISTÓRICO
Em 10/5/2018, com fundamento na IN/TCU 71/2012, alterada pela IN/TCU 76/2016 e DN/TCU 155/2016, o dirigente da instituição Empresa Brasileira de Correios e Telégrafos - ECT autorizou a instauração da tomada de contas especial (peça 3) . O processo foi registrado no sistema e-TCE com o número 2125/2020.
	O fundamento para a instauração da Tomada de Contas Especial, conforme consignado na matriz de responsabilização elaborada pelo tomador de contas, foi a constatação da seguinte irregularidade: 
Desfalque de numerário em agência dos correios.
Segundo o Termo de Conferência do Caixa da Agência - CRE dos Correios (peça 9) , no dia 27/10/2017, 14 horas e 35 minutos, nas dependências da AC/BP Dirceu Arcoverde/SE/PI, na presença do empregado Thiago de Castro Tataia Soares (CPF: XXX.905.773-XX) , matrícula 8.527.710-0, gerente AC/BP e encarregado do Caixa Retaguarda - CRE, foi realizada a conferência do Caixa Retaguarda, em razão de visita preventiva do Gerente REATE/2, Antônio José Bezerra (matricula 8.526.507-1) e do Coordenador de Atendimento de Vendas - CAV Iranildo Chagas Sousa (matricula 8.526.899-2) , depois de receber informações do Banco do Brasil S/A (via e-mail) sobre a não "realização do alívio do numerário no valor de R$ 140.574,40", oportunidade em que foi constatada a falta dessa quantia (peça 9, p. 2) .
Segundo o Relatório de Providências Preliminares (Processo Nup 53.134.000914/2017-78, peça 12) , as providências preliminares consistiram na conferência pessoal pela equipe REATE/PI/02 do valor subtraído, os relatórios de Demonstrativo Financeiro da Agência (peça 9) , e o próprio termo de declaração do ex-empregado Thiago de Castro Tataia Soares, confirmando a conduta irregular (peça 9, p. 2; peça 11) .
O responsável arrolado na fase interna foi devidamente comunicado e, diante da ausência de justificativas suficientes para elidir a irregularidade e da não devolução dos recursos, instaurou-se a tomada de contas especial.
	No relatório (peça 31) , o tomador de contas concluiu que o prejuízo importaria no valor original de R$ 140.574,40, imputando-se a responsabilidade a Thiago de Castro Tataia Soares, Agente de Correios/Gerente de Agência, no período de 15/2/2016 a 31/10/2017, na condição de gestor dos recursos. 
	Em 21/7/2020, a Controladoria-Geral da União emitiu o relatório de auditoria (peça 35) , em concordância com o relatório do tomador de contas. O certificado de auditoria e o parecer do dirigente do órgão de controle interno concluíram pela irregularidade das presentes contas (peças 36 e 37) .
	Em 23/7/2020, o ministro responsável pela área atestou haver tomado conhecimento das conclusões contidas no relatório e certificado de auditoria, bem como do parecer conclusivo do dirigente do órgão de controle interno, manifestando-se pela irregularidade das contas, e determinou o encaminhamento do processo ao Tribunal de Contas da União (peça 38) .
Na instrução inicial (peça 42) , analisando-se os documentos nos autos, concluiu-se pela necessidade de realização de citação para a seguinte irregularidade: 
Irregularidade 1: desfalque de numerário em agência dos correios.
Evidências da irregularidade: documentos técnicos presentes nas peças 1, 2, 3, 4, 5, 6, 7, 8, 9, 10, 11, 12, 13, 14, 15, 16, 17, 18, 19, 20, 21, 22, 23, 24, 25, 26, 27 e 28.
Normas infringidas: Manual de Pessoal da ECT (Manpes) , módulo 46, item 2.1, alíneas "r" e "s", 3.1, alínea ¿q¿e item 5.6.
Débito relacionado ao responsável Thiago de Castro Tataia Soares (CPF: XXX.905.773-XX) :
	Data de ocorrência
	Valor histórico (R$) 

	30/10/2017
	140.574,40

Cofre credor: Empresa Brasileira de Correios e Telégrafos - ECT.
Responsável: Thiago de Castro Tataia Soares (CPF: XXX.905.773-XX) .
Conduta: apropriar-se indevidamente de recursos dos Correios descumprindo deveres funcionais.
Nexo de causalidade: A apropriação indevida de recurso dos correios resultou em dano ao erário.
Culpabilidade: é razoável supor que o responsável tinha consciência da ilicitude de sua conduta; era exigível conduta diversa da praticada, qual seja, cumprir de forma estrita os seus deveres funcionais estabelecidos nos normativos da entidade. 
Encaminhamento: citação.
Em cumprimento ao pronunciamento da unidade (peça 44) , foi efetuada citação do responsável, nos moldes adiante:
 Thiago de Castro Tataia Soares - promovida a citação do responsável, conforme delineado adiante:
	Comunicação: Ofício 46583/2021 - Seproc (peça 49) 
Data da Expedição: 26/8/2021
Data da Ciência: 6/9/2021 (peças 53 e 52) 
Nome Recebedor: o próprio
Observação: Ofício enviado para o endereço do responsável, conforme pesquisa na base de dados no sistema da Receita Federal, custodiada pelo TCU.
Fim do prazo para a defesa: 21/9/2021
	
	Comunicação: Ofício 46584/2021 - Seproc (peça 50) 
Data da Expedição: 26/8/2021
Data da Ciência: não houve (Não procurado, Outros) (peça 56) 
Observação: Ofício enviado para o endereço do responsável, conforme pesquisa na base de dados no sistema do TSE, custodiada pelo TCU.
	
Conforme Despacho de Conclusão das Comunicações Processuais (peça 55) , as providências inerentes às comunicações processuais foram concluídas. 
Transcorrido o prazo regimental, o responsável Thiago de Castro Tataia Soares apresentou defesa, que será analisada na seção Exame Técnico.
ANÁLISE DOS PRESSUPOSTOS DE PROCEDIBILIDADE DA IN/TCU 71/2012
Avaliação de Viabilidade do Exercício do Contraditório e Ampla Defesa
Verifica-se que não houve o transcurso de mais de dez anos desde o fato gerador sem que tenha havido a notificação do responsável pela autoridade administrativa federal competente (art. 6º, inciso II, c/c art. 19 da IN/TCU 71/2012, modificada pela IN/TCU 76/2016) , uma vez que o fato gerador da irregularidade sancionada ocorreu em 30/10/2017, e o responsável foi notificado sobre a irregularidade pela autoridade administrativa competente conforme abaixo:
Thiago de Castro Tataia Soares, por meio do ofício acostado à peça 21, recebido em 14/12/2017, conforme AR (peça 22) .
Valor de Constituição da TCE 	
Verifica-se, ainda, que o valor original do débito, cujo fato gerador ocorreu após 1/1/2017, é de R$ 140.574,40, portanto superior ao limite mínimo de R$ 100.000,00, na forma estabelecida conforme os arts. 6º, inciso I, e 19 da IN/TCU 71/2012, modificada pela IN/TCU 76/2016. 
OUTROS PROCESSOS/DÉBITOS NOS SISTEMAS DO TCU COM OS MESMOS RESPONSÁVEIS
Informa-se que não foi encontrado débito imputável ao responsável em outros processos no Tribunal.
A tomada de contas especial está, assim, devidamente constituída e em condição de ser instruída.
EXAME TÉCNICO
Da defesa do responsável Thiago de Castro Tataia Soares
O responsável Thiago de Castro Tataia Soares apresentou defesa, que passa a ser analisada em seguida:
Argumento 1 (peça 52, p. 2) :
O responsável alega que o MPF ingressou com Ação Civil Pública o 318-67.2019.4.01.4004, que tramita perante a Subseção Judiciária de São Raimundo Nonato - PI, a qual trata, exatamente, dos mesmos fatos aqui discutidos. Acrescenta que o feito se encontra na fase recursal, ou seja, não houve uma sentença definitiva de mérito e requer a suspensão do presente feito até que se tenha transitado em julgado a sentença judicial que trata do mesmo caso.
Análise do argumento 1: 
O argumento acima não prospera diante da consolidada jurisprudência desta Corte no sentido da independência das instâncias. Eis o enunciado do Acórdão 2006/2013-TCU-Primeira Câmara (Relatora Ministra Ana Arraes) :
ENUNCIADO
A existência de processos no Poder Judiciário e no TCU com idêntico objeto não caracteriza repetição de sanção sobre mesmo fato (bis in idem) nem litispendência. No ordenamento jurídico brasileiro vigora o princípio da independência das instâncias em razão do qual podem ocorrer condenações simultâneas nas diferentes esferas jurídicas. O recolhimento do débito, em um ou outro processo, serve para comprovação de quitação e sana a dívida.
Portanto, trata-se de argumento que deve ser rejeitado.
Argumento 2 (peça 52, p. 3-4) :
O responsável alega que trabalhou para os Correios desde o ano de 2013, sendo Gerente da Agência dos Correios de Dirceu Arcoverde de 2015 a Outubro de 2017. Passou por dificuldades financeiras ocasionadas pela abertura de uma empresa que não deu o retorno devido e por problemas de saúde e familiares.
Ainda como empregado dos Correios, buscou uma composição com a empresa no sentido de pagar de forma parcelada o débito, sendo que tal tentativa restou infrutífera, na medida em que foi demitido ainda em 2017.
Confessa que se apropriou dos valores, estando muito arrependido do ocorrido e desejando reparar os danos causados. Atualmente não dispõe de condições para arcar com a dívida. Assim, requer isenção   de qualquer penalidade, ante as razões suscitadas.
Análise do argumento 2: 
O Sr.  Thiago de Castro Tataia Soares (CPF: XXX.905.773-XX) foi citado em razão do desfalque de numerário no valor histórico de R$ 140.574,40 ocorrido no Caixa Retaguarda da Agência de Correios AC Dirceu Arcoverde/PI.
Verifica-se que o responsável admite a prática da conduta ilícita, mas que não dispõe de recursos para saldar o débito. 
Tais argumentos não saneiam a irregularidade e nem elidem a conduta reprovável, porquanto problemas de saúde e familiares não justificam  os danos causados aos Correios. A apropriação indevida de recursos  deve ser reparada mediante a recomposição dos cofres da empresa.
Considerando que o responsável espontaneamente reconheceu ter provocado o desfalque no Caixa Retaguarda da Agência de Correios AC Dirceu Arcoverde/PI, é razoável supor que tinha consciência da ilicitude de sua conduta; era exigível conduta diversa da praticada, qual seja, cumprir de forma estrita os seus deveres funcionais estabelecidos nos normativos da entidade. Portanto, em função do cargo de gerência que ocupava, Gerente de Agência, não há elementos excludentes e/ou atenuantes a serem sopesados em favor do agente responsabilizado.
Em relação ao débito, o Tribunal poderá autorizar, com fundamento no art. 26, da Lei 8.443, de 1992, c/c o art. 217, §§ 1º e 2º do Regimento Interno do TCU, o parcelamento da dívida em até 36 parcelas, incidindo, sobre cada parcela, corrigida monetariamente, os correspondentes acréscimos legais,  
Enfim, não há elementos para que se possa efetivamente aferir e reconhecer a ocorrência de boa-fé na conduta de Thiago de Castro Tataia Soares, podendo este Tribunal, desde logo, proferir o julgamento de mérito pela irregularidade das contas, conforme os termos dos §§ 2º e 6º do art. 202 do Regimento Interno do TCU, condenando-se o responsável ao débito apurado e aplicando-lhe a multa prevista no art. 57, da Lei 8.443/1992.
Dos demais requerimentos do responsável Thiago de Castro Tataia Soares
Além dos argumentos apresentados em suas alegações de defesa, ele requer ainda a intimação do seu advogado para, querendo, sustentar as razões do requerido em sede de julgamento (peça 52, p. 4) .
Análise
No que diz respeito à possibilidade de sustentação oral cabe mencionar que o exercício deste direito está condicionado à prévia apresentação de requerimento dirigido ao Presidente do respectivo colegiado, nos termos do art. 168 do Regimento Interno.
Deve-se lembrar, outrossim, que a publicação da pauta de julgamentos no Diário Oficial da União supre a comunicação pessoal aos interessados sobre a data de julgamento, de modo que a ausência da comunicação não ofende os princípios constitucionais ligados à defesa. Os interessados devem acompanhar o andamento processual e a publicação feita no Diário Oficial, que é suficiente para conferir publicidade ao ato processual e permitir a participação nas sessões do TCU.
Cabe, assim, ao interessado acompanhar a pauta de julgamento publicada no Diário Oficial da União para, se assim quiser, requerer ao Presidente do TCU, até quatro horas antes da sessão, sustentação oral, que deverá ser levada a efeito por ele ou por seu procurador (Acórdão 356/2014-TCU-Plenário, Relator Ministro Raimundo Carreiro) .
Prescrição da Pretensão Punitiva
	Vale ressaltar que a pretensão punitiva do TCU, conforme Acórdão 1441/2016-TCU-Plenário, Relator Min. Benjamin Zymler, que uniformizou a jurisprudência acerca dessa questão, subordina-se ao prazo geral de prescrição indicado no art. 205 do Código Civil, que é de dez anos, contado da data de ocorrência da irregularidade sancionada, nos termos do art. 189 do Código Civil, sendo este prazo interrompido pelo ato que ordenar a citação, a audiência ou a oitiva do responsável.
No caso em exame, não ocorreu a prescrição, uma vez que a irregularidade sancionada ocorreu em 30/10/2017, e o ato de ordenação da citação ocorreu em 16/8/2021.
CONCLUSÃO
Em face da análise promovida na seção "Exame Técnico", propõe-se rejeitar as alegações de defesa de Thiago de Castro Tataia Soares, uma vez que não foram suficientes para sanar as irregularidades a ele atribuídas e nem afastar o débito apurado. Ademais, inexistem nos autos elementos que demonstrem a boa-fé do responsável ou a ocorrência de outras excludentes de culpabilidade.
Verifica-se também que não houve a prescrição da pretensão punitiva, conforme análise já realizada.
Tendo em vista que não constam dos autos elementos que permitam reconhecer a boa-fé do responsável, sugere-se que as suas contas sejam julgadas irregulares, nos termos do art. 202, § 6º, do Regimento Interno do TCU, com a imputação do débito atualizado monetariamente e acrescido de juros de mora, nos termos do art. 202, § 1º do Regimento Interno do TCU, descontado o valor eventualmente recolhido, com a aplicação da multa prevista no art. 57 da Lei 8.443/1992.
Por fim, como não houve elementos que pudessem modificar o entendimento acerca das irregularidades em apuração, mantém-se a matriz de responsabilização presente na peça 41.
PROPOSTA DE ENCAMINHAMENTO
Diante do exposto, submetemos os autos à consideração superior, propondo ao Tribunal:
Preliminarmente, deferir o pedido de sustentação oral requerido pelo representante do responsável à peça 52, a ser realizado oportunamente, na sessão em que for pautado o julgamento desta tomada de contas especial;
No mérito, rejeitar as alegações de defesa apresentadas pelo responsável Thiago de Castro Tataia Soares (CPF: XXX.905.773-XX) ; 
Julgar irregulares, nos termos dos arts. 1º, inciso I, 16, inciso III, alínea d, da Lei 8.443/1992, c/c os arts. 19 e 23, inciso III, da mesma Lei, as contas do responsável Thiago de Castro Tataia Soares (CPF: XXX.905.773-XX) , condenando-o ao pagamento da importância a seguir especificada, atualizada monetariamente e acrescida dos juros de mora, calculada a partir da data discriminada até a data da efetiva quitação do débito, fixando-lhe o prazo de quinze dias, para que comprove, perante o Tribunal, o recolhimento da referida quantia aos cofres do Empresa Brasileira de Correios e Telegrafos - Ect, nos termos do art. 23, inciso III, alínea "a", da citada lei, c/c o art. 214, inciso III, alínea "a", do Regimento Interno do TCU.  
		Débito relacionado ao responsável Thiago de Castro Tataia Soares (CPF: XXX.905.773-XX) :
	Data de ocorrência
	Valor histórico (R$) 

	30/10/2017
	140.574,40

Valor atualizado do débito (com juros) em 19/1/2022: R$ 170.402,75.
Aplicar ao responsável Thiago de Castro Tataia Soares (CPF: XXX.905.773-XX) , a multa prevista no art. 57 da Lei 8.443/1992 c/c o art. 267 do Regimento Interno do TCU, fixando-lhe o prazo de quinze dias, a contar da notificação, para que comprove, perante o Tribunal (art. 214, III, alínea "a", do Regimento Interno do TCU) , o recolhimento da dívida aos cofres do Tesouro Nacional, atualizada monetariamente desde a data do acórdão que vier a ser proferido por este Tribunal até a data do efetivo recolhimento, se paga após o vencimento, na forma da legislação em vigor;
Autorizar, desde logo, a cobrança judicial das dívidas, caso não atendida a notificação, na forma do disposto no art. 28, inciso II, da Lei 8.443/1992;
Autorizar também, desde logo, se requerido, com fundamento no art. 26, da Lei 8.443, de 1992, c/c o art. 217, §§ 1º e 2º do Regimento Interno do TCU, o parcelamento da (s) dívida (s) em até 36 parcelas, incidindo, sobre cada parcela, corrigida monetariamente, os correspondentes acréscimos legais, fixando-lhe o prazo de quinze dias, a contar do recebimento da notificação, para comprovar, perante o Tribunal, o recolhimento da primeira parcela, e de trinta dias, a contar da parcela anterior, para comprovar os recolhimentos das demais parcelas, devendo incidir, sobre cada valor mensal, atualizado monetariamente, os juros de mora devidos, no caso do débito, na forma prevista na legislação em vigor, alertando o responsável de que a falta de comprovação do recolhimento de qualquer parcela importará o vencimento antecipado do saldo devedor, nos termos do § 2º do art. 217 do Regimento Interno deste Tribunal; 
Enviar cópia do Acórdão a ser prolatado à Procuradoria da República no Estado de PI, nos termos do § 3º do art. 16 da Lei 8.443/1992, c/c o § 7º do art. 209 do Regimento Interno do TCU, para adoção das medidas cabíveis; e
Enviar cópia do Acórdão que vier a ser proferido ao Empresa Brasileira de Correios e Telégrafos - ECT e ao responsável, para ciência;
Informar à Procuradoria da República no Estado de PI, ao Empresa Brasileira de Correios e Telégrafos - ECT e ao responsável que a presente deliberação, acompanhada do Relatório e do Voto que a fundamenta, está disponível para a consulta no endereço www.tcu.gov.br/acordaos, além de esclarecer que, caso requerido, o TCU poderá fornecer sem custos as correspondentes cópias, de forma impressa; e
informar à Procuradoria da República no Estado de PI que, nos termos do parágrafo único do art. 62 da Resolução TCU 259/2014, os procuradores e membros do Ministério Público credenciados nesta Corte podem acessar os presentes autos de forma eletrônica e automática, ressalvados apenas os casos de eventuais peças classificadas como sigilosas, as quais requerem solicitação formal."
É o relatório.

Alexandre Cerqueira da Silva (4865/OAB-PI), representando Thiago de Castro Tataia Soares.

Subprocurador-Geral Lucas Rocha Furtado.

TOMADA DE CONTAS ESPECIAL. DESFALQUE DE CAIXA RETAGUARDA NA AGÊNCIA DOS CORREIOS. CITAÇÃO. ATO PRATICADO EM GRAVE AFRONTA AOS PRINCÍPIOS DA ADMINISTRAÇÃO PÚBLICA. CONTAS IRREGULARES. DÉBITO. MULTA. INABILITAÇÃO DO RESPONSÁVEL PARA O EXERCÍCIO DE CARGO EM COMISSÃO OU FUNÇÃO DE CONFIANÇA NO ÂMBITO DA ADMINISTRAÇÃO PÚBLICA. CIÊNCIA.

TOMADA DE CONTAS ESPECIAL (TCE)

Secretaria de Controle Externo de Tomada de Contas Especial (SecexTCE).

Trata-se de tomada de contas especial instaurada pela Empresa Brasileira de Correios e Telégrafos (ECT) , em desfavor do Sr. Thiago de Castro Tataia Soares, em razão de desfalque, alcance, desvio ou desaparecimento de dinheiro, bens ou valores públicos, evidenciados pela falta de numerário no Caixa Retaguarda da Agência de Correios AC Dirceu Arcoverde/PI.
2.	Após receber informações do Banco do Brasil S/A sobre a não "realização do alívio do numerário no valor de R$ 140.574,40", a Gerência da Região de Atendimento REAT/PI/02 promoveu visita preventiva na qual se constatou, em 27/10/2017, por meio da conferência do Caixa Retaguarda da AC/BP Dirceu Arcoverde/SE/PI, na presença do empregado Sr. Thiago de Castro Tataia Soares, a ausência do valor mencionado.
3.	Conforme o Relatório de Providências Preliminares (Processo Nup 53.134.000914/2017-78, peça 12) , além da conferência pessoal pela equipe REATE/PI/02 do valor subtraído, os relatórios de Demonstrativo Financeiro da Agência (peça 9) e o próprio termo de declaração do ex-empregado Sr. Thiago de Castro Tataia Soares confirmam a irregularidade.
4.	O relatório do tomador de contas (peça 31) indicou a ocorrência de dano ao Erário no valor original de R$ 140.574,40, sob a responsabilidade do Sr. Thiago de Castro Tataia Soares, Agente de Correios/Gerente de Agência, no período de 15/2/2016 a 31/10/2017, na condição de gestor dos recursos.
II
5.	Regularmente citado para apresentar alegações de defesa ou recolher aos cofres da ECT o montante referente ao desfalque de numerário apurado, o responsável juntou sua defesa à peça 52 dos autos.
6.	O ex-empregado da ECT limita-se a informar que teria passado por dificuldades financeiras decorrentes de abertura de uma empresa que não deu o retorno devido e por problemas de saúde de seus filhos.
7.	Aduz que teria buscado uma composição com a empresa para pagamento parcelado do débito, mas sua tentativa foi infrutífera, uma vez que foi demitido ainda em 2017.
8.	O responsável confessa que se apropriou dos valores, mas que estaria arrependido do ocorrido e desejaria reparar os danos causados, contudo, não disporia de condições para arcar com a dívida.
9.	Informa, ainda, que tramita perante a Subseção Judiciária de São Raimundo Nonato/PI, a Ação Civil Pública 318-67.2019.4.01.4004, movida pelo Ministério Público Federal, que trata dos mesmos fatos discutidos neste processo.
10.	Assim, o responsável requer a suspensão do presente feito até que se tenha transitado em julgado sentença na ação judicial mencionada e a "isenção do requerente de qualquer penalidade, ante as razões aqui suscitadas."
III
11.	A unidade técnica, após o exame das alegações de defesa apresentadas, propõe julgar irregulares as contas do responsável, condená-lo ao pagamento do débito apurado e aplicar-lhe a multa do art.  57 da Lei 8.443/1992.
12.	O representante do Ministério Público junto ao TCU manifestou-se de acordo com a proposta da unidade técnica (peça 60) .
IV
13.	Acolho os pareceres precedentes e adoto seus fundamentos como razões de decidir, sem prejuízo das considerações que faço a seguir.
14.	Inexistem, no feito, quaisquer elementos capazes de afastar a constatação de que o Sr. Thiago de Castro Tataia Soares se apropriou, ilicitamente, de recursos públicos federais, valendo-se, para isso, da função exercida no âmbito da ECT. Pelo contrário, há, inclusive, a confissão do ex-empregado da falta cometida.
15.	Verifica-se, assim, que a defesa apresentada pelo responsável não logrou afastar sua responsabilidade pelo prejuízo causado à empresa pública.
16.	A alegação de dificuldade financeira para reparar o dano não impede a imputação de débito ou cominação de multa ao responsável, de acordo com a sedimentada jurisprudência desta Corte. Tampouco a de que teria buscado uma composição com a empresa para pagamento parcelado do débito. Todavia, para atenuar eventual situação econômica desfavorável do devedor e atender à alegada disposição de pagamento do débito, a legislação prevê a possibilidade de parcelamento das dívidas aplicadas, conforme o art. 26 da Lei 8.443/1992.
17.	Quanto à suspensão do feito, em razão da tramitação da Ação Civil Pública 318-67.2019.4.01.4004, movida pelo Ministério Público Federal, o pedido não pode ser aceito. Em face do princípio da independência das instâncias e da possibilidade de abatimento na execução de quaisquer valores eventualmente já satisfeitos em outra esfera, a jurisprudência desta Corte é no sentido de que a existência de processos no âmbito do Poder Judiciário com o mesmo objeto não caracteriza bis in idem.
18.	Conforme restou constatado, o responsável praticou conduta funcional irregular ao deixar de cumprir seu dever de guardar e bem administrar o patrimônio que lhe foi entregue, o que resultou na ocorrência do prejuízo aos cofres da empresa pública. Considero como agravante o fato de o empregado possuir cargo de confiança na ECT (gerente da agência) , devendo, portanto, zelar pela conservação de bens móveis e imóveis e pela adequada utilização dos recursos da entidade.
19.	Assim, tendo em vista a extrema gravidade de que se reveste o ato cometido, impõe-se apropriada a aplicação da multa prevista no art 57 da Lei 8.443/1992 ao responsável. Para tanto, fixo o seu valor em R$ 185.000,00, correspondente a, aproximadamente, 100% do valor atualizado do débito.
20.	Adicionalmente, tendo em vista as circunstâncias apuradas no presente feito, especificamente a violação às normas de regência no âmbito da ECT, combinada com a atuação em benefício próprio e em detrimento do interesse público e do princípio da moralidade administrativa, reputo grave a infração cometida. Por consequência, julgo adequada a aplicação da sanção de inabilitação, pelo período de cinco anos, para o exercício de cargo em comissão ou função de confiança no âmbito da administração pública, nos termos do art. 60 da Lei 8.443/1992.
21.	Em linha de consonância com a presente deliberação, vale citar os Acórdãos 2.138/2021 (relator Ministro Jorge Oliveira) , 3.155/2020 (relatora Ministra Ana Arraes) , 223/2020 (relator Ministro Vital do Rêgo) , 3.070/2019 (relator Ministro Bruno Dantas) e 2.307/2015 (de minha relatoria) , dentre outros, todos do Plenário.
	Ante o exposto, voto no sentido de que o Tribunal adote o acórdão que ora submeto à deliberação deste Colegiado.
TCU, Sala das Sessões, em 17 de agosto de 2022.
BENJAMIN ZYMLER 
Relator